【裁判字號】    97,上易,32
【裁判日期】    970530
【裁判案由】    損害賠償
【裁判全文】
臺灣高等法院高雄分院民事判決          97年度上易字第32號
上  訴  人  丁○○    通信處所：住高雄郵政信箱61之20號
被 上 訴人  丙○○
                      號
            周鈺翔（原名周育達）
            龍群公寓大廈管理維護股份有限公司（原名佳宸管
            理大廈維護股份有限公司）
法定代理人  乙○○○
訴訟代理人  甲○○
上列當事人間請求損害賠償事件，上訴人對於中華民國96年12月
19日臺灣高雄地方法院96年度訴字第1640號第一審判決提起上訴
，本院於97年5月21日言詞辯論終結，判決如下：
    主  文
上訴駁回。
第二審訴訟費用由上訴人負擔。
    事實及理由
一、上訴人起訴主張：被上訴人丙○○原係位於高雄市○○區○
    ○路187 號「歡喜成家公寓大廈」管理委員會（下稱管委員
    ）主任委任；被上訴人周鈺翔（原名周育達）係龍群公寓大
    廈管理維護股份有限公司（原名佳宸公寓大廈管理維護股份
    有限公司，下稱龍群公司）之副理。其2 人明知上訴人並無
    竊盜之犯行，竟意圖使上訴人受刑事處分，於民國93年12月
    13日（起訴狀誤載為94年間）造事實，具狀向臺灣高雄地
    方法院檢察署提出告訴，誣指上訴人於93年8 月4 日凌晨1
    至2 時間，趁管理員巡邏時，擅自竊取管委員所有，由被上
    訴人龍群公司派駐管理員所保管之刷卡機卡片1 張，據以刷
    卡使用電梯，涉犯竊盜罪嫌。嗣經該署檢察官於96年1 月3
    日以95年度偵字第25401 號不起訴處分書對上訴人為不起訴
    確定。被上訴人周光輝、周鈺翔前揭誣告犯行，致上訴人於
    該竊盜刑事案件經歷2 年之偵查，飽受訟累之苦，並嚴重損
    害上訴人之名譽及權益，造成上訴人精神上重大打擊，痛苦
    不可言喻。被上訴人丙○○、周鈺翔自應連帶對上訴人負損
    害賠償責任。而被上訴人龍群公司為被上訴人周鈺翔之僱用
    人，依法亦應負帶賠償責任。爰依侵權行為損害賠償之法律
    關係，提起本件訴訟。聲明求為判決：(一)被上訴人應連帶給
    付上訴人新台幣（下同）100 萬元及自起訴狀繕本送達翌日
    起至清償日止，按年息百分之五計算之利息。。(二)願供擔保
    ，請准宣告假執行。
二、被上訴人丙○○、周鈺翔則以：上訴人原為「歡喜成家公寓
    大廈」之住戶，因積欠管理費達3 個月以上，依該大廈住戶
    大會之決議，而無法購買該大樓電梯刷卡機卡片以搭乘電梯
    上、下樓，上訴人並因之與該大樓相關人員發生數10起民、
    刑事訴訟紛爭。上訴人既明知其不得使用電梯，竟於93年8
    月4 日凌晨1 至2 時間，趁管理員巡邏之際，擅自進入管理
    室，並翻動管理室桌上及抽屜內物品，且隨後即進入大廈電
    梯，有監視器攝錄之畫面及光碟1 片附於臺灣高雄地方法院
    檢察署95年度偵字第25401 號偵查卷可稽。被上訴人丙○○
    、周鈺翔乃本於合理之懷疑而認上訴人涉嫌竊取該電梯刷卡
    機卡片，且被上訴人丙○○、周鈺翔亦係依據管委會之決議
    ，基於職責所在，始對上訴人提出竊盜之告訴，事後為息事
    寧人，亦未對檢察官所為不起訴處分提起再議。故被上訴人
    丙○○、周鈺翔實無誣告之不法侵權行為可言。上訴人請求
    其2 人連帶賠償其精神慰撫金，實無理由等語。資為抗辯，
    並答辯聲明：(一)上訴人之訴駁回。(二)如受不利之判決，願供
    擔保，請准免為假執行。
三、被上訴人龍群公司則以：被上訴人丙○○、周鈺翔係因不堪
    上訴人濫訟，始對上訴人提出刑事告訴，被上訴人龍群公司
    雖係被上訴人周鈺翔之僱用人，然被上訴人周鈺翔對上訴人
    提出告訴，亦係其個人行為，與被上訴人龍群公司無關等語
    ，資為抗辯。並答辯聲明：(一)上訴人之訴駁回。(二)如受不利
    之判決，願供擔保，請准免為假執行。
四、本件原審對上訴人之請求，判決：(一)上訴人之訴及假執行之
    聲請均駁回。(二)訴訟費用由上訴人負擔。上訴人聲明部分不
    服，上訴聲明求為判決：(一)原判決關於駁回上訴人後開第2
    項請求部分及該部分假執行之聲請均駁回。(二)被上訴人應連
    帶給付上訴人30萬元，及自起訴狀繕本送達翌日起至清償日
    止，按年息百分之五計算之利息。(三)第一審（除確定部分外
    ），第二審訴訟費用由被上訴人連帶負擔。被上訴人則答辯
    聲明：(一)上訴駁回。(二)第二審訴訟費用由上訴人負擔。
五、兩造不爭執之事項如下，並有臺灣高雄地方法院檢察署95年
    度偵字第25401 號不起訴處分書1 份，並經本院依職權調取
    揭偵查卷全卷附卷足憑，堪予採信。
  (一)被上訴人丙○○原係位於高雄市○○區○○路187 號「歡喜
    成家公寓大廈」管委會之主任委員，被上訴人周鈺翔係被上
    訴人龍群公司之副理。被上訴人丙○○、周鈺翔於93年12月
    13日具狀向臺灣高雄地方法院檢察署提出告訴，指訴上訴人
    於93年8 月4 日凌晨1 至2 時間，趁管理員巡邏時擅自竊取
    管委會所有，由被上訴人龍群公司派駐管理員保管之刷卡機
    卡片1 張，據以刷卡使用電梯，涉犯竊盜罪嫌案件，嗣經該
    署檢察官於96年1 月3 日以95年度偵字第25401 號不起訴處
    分書對上訴人為不起訴處分確定。
  (二)上訴人於上揭不起訴處分確定後，對被上訴人丙○○、周鈺
    翔提出刑事誣告罪嫌之告訴，經臺灣高雄地方法院檢察署檢
    察官於96年8 月6 日以96年度偵字第22335 號不起訴處分書
    予以不起訴，嗣上訴人不服聲請再議，經臺灣高等法院高雄
    分院檢察署以其聲請再議逾期，而予以駁回再議確定。
六、兩造爭執之事項為：(一)被上訴人丙○○、周鈺翔對上訴人提
    起竊盜告訴，是否有故意或過失不法侵害上訴人權利（2 年
    訟累）或名譽？(二)若成立侵權行為，上訴人得請求被上訴人
    賠償之金額為何？
七、被上訴人丙○○、周鈺翔對上訴人提起竊盜告訴，是否有故
    意或過失不法侵害上訴人權利（2年訟累）或名譽？
  (一)按因故意或過失、不法侵害他人之權利者，負損害賠償責任
    ，民法第184 條第1 項前段定有明文。是該條項所規定之侵
    權行為，除須具備加害行為，侵害他人權利，致生損害等要
    件外，尚須其行為係不法，且行為人須有責任能力及具故意
    或過失等要件始足當之。又人民有訴訟權，為憲法第16條明
    定之基本權利。即人民認為其權利受侵害或有受侵害之虞者
    ，為求權利之保護而向法院提起訴訟，請求為一定裁判之權
    利。而保障訴訟權之目的在使實體權利可於受侵害時，有回
    復之可能性，或使應予實現之權利狀態獲真正實現。是以行
    為人如故意虛構事實，向司法機關為犯罪之訴追，致他人名
    譽權、信用權受損害者，係屬訴訟權之濫用而構成民事之侵
    權行為。惟於判斷行為人所訴是否為不當訴訟，自應重在
    行為人是否無相當原因或合理懷疑，而惡意提起訴訟（或告
    訴）者，而非以訴訟終結後獲勝訴或敗訴之判決（或檢察官
    偵查終結為起訴或不起訴處分）為論斷之依據。
  (二)上訴人主張其未竊取「歡喜成家公寓大廈」所有由被上訴人
    龍群公司派駐管理員所保管之刷卡機片1 張之事實，固據其
    提出臺灣高雄地方法院檢察署檢察官95年度偵字第25401 號
    不起訴處分書1 份為證。然查上訴人與其友人即訴外人鄭金
    修前係「歡喜成家公寓大廈」之住戶，因積欠管理費達3 萬
    115 元且迄至93年11月26日止，仍未繳清。而該大廈管委會
    於92年3 月21日即已決議並公告凡積欠管理費逾3 個月以上
    者，不得購買刷卡機卡片使用電梯，須至繳清管理費後，始
    得購買而乘用電梯等情，有被上訴人提出之原法院債權憑證
    ，該大廈管委會會議紀錄、公告各1 份附卷足憑（見原審卷
    第134 頁至第138 頁、本院卷第83頁）。又上訴人於本院已
    自承大廈管委會沒有發給伊刷卡機卡片，也不讓伊購買等情
    （見本院卷第53頁）。而「歡喜成家公寓大廈」於93年8 月
    4 日凌晨值班謝姓管理員曾向該大廈管委會陳述，其於93年
    8 月4 日凌晨1 時至2 時巡邏時，管理室遭竊刷卡機卡片1
    張等情，亦有該大廈管委會93年8 月23日會議紀錄1 份在卷
    可稽（見原審卷第101 頁）。又經被上訴人調閱該大廈監視
    器攝錄之錄影帶，發現上訴人於93年8 月4 日凌晨1 時至2
    時許，確有趁該大廈管理室無人之際，進入管理室櫃台位置
    稍坐後，站起翻閱找尋物品之動作，嗣後，上訴人並有進入
    電梯之情形，此亦有上開偵查卷所附監視器攝錄光碟翻拍照
    片3 張及光碟1 片在卷足憑（見臺灣高雄地方法院檢察署93
    年度發查字第5635號偵查卷第25頁）並為兩造所不爭執，堪
    認被上訴人丙○○、周鈺翔係經值班管理員告知，管理室於
    上揭時間遭竊電梯刷卡機卡片1 張，乃調閱盛視器之錄影帶
    ，發現上訴人確有於該時點進入管理室翻動物品，且嗣後進
    入電梯內等情事。雖上訴人另於本院主張，伊於93年8 月4
    日凌晨1 至2 時許，縱有進入管理室櫃台稍坐後站起，然並
    未翻閱找尋物品之動作。嗣後縱有進入電梯內，又因無電梯
    刷卡機卡片，無法令電梯啟動，電梯係靜止狀態並無昇降，
    隨即走出電梯，並以爬樓梯方式回到15樓住宅云云。惟查「
    歡喜成家公寓大廈」之管理室一位於大門入口處由櫃台阻隔
    之獨立空間，櫃台前方置有桌椅可供住戶，訪客休息等事實
    ，有該大廈管理室現場照片4 張附卷足憑（見本院卷第61頁
    、第62頁），果若上訴人於該凌晨1 至2 時許，欲稍坐休息
    ，實無捨管理室外之桌椅而於管理員自管理室外出巡邏時，
    進入管理室內「稍坐」之理。又上訴人明知電梯須有刷卡機
    管制，若無刷卡機卡片，即無法使電梯昇降，如上訴人當時
    無刷卡機卡片，實無進入電梯，再「因無電梯刷卡機卡片無
    法令電梯啟動，而隨即走出電梯」之可能。是上訴人前揭主
    張與常不合，應不足採。從而被上訴人丙○○、周鈺翔既經
    相當查證後，合理懷疑當時無法購買電梯刷卡機卡片以搭乘
    使用電梯之上訴人為竊取該刷卡機卡片1 張之人，並據而訴
    請檢察官追訴犯罪，乃係行使其訴訟權利，並無故意或過失
    侵害上訴人之權利可言。雖檢察官以「丙○○主委有去向被
    告（即上訴人）索回晶片卡，但是沒有拿到。又被告否認竊
    盜犯行，且無贓物可證」等情（見原審卷第13頁），而以95
    年度偵字第25401 號認上訴人之罪嫌不足，致為不起訴處分
    ，然此尚無礙被上訴人丙○○、周鈺翔對上訴人提起本件告
    訴尚非故意或過失虛構事實，向司法機關為犯罪之追訴，而
    屬訴訟權之正當行使之認定。參以上訴人於上揭不起訴處分
    確定後，對被上訴人丙○○、周鈺翔亦提出刑事誣告罪嫌之
    告訴，經臺灣高雄地方法院檢察署檢察官於96年8 月6 日以
    96 年 度偵字第22335 號為不起訴處分，嗣上訴人不服聲請
    再議，亦經臺灣高等法院高雄分院檢察署以其聲請再議逾期
    而予以駁回確定等事實。是被上訴人丙○○、周鈺翔所辯其
    2 人對上訴人提起竊盜告訴，並無故意或過失不法侵害上訴
    人權利（2 年訟累）或名譽等情，即屬有據，堪予採信。
八、若成立侵權行為，上訴人得請求被上訴人賠償之金額為多少
    ？
    查被上訴人丙○○、周鈺翔對上訴人提起本件竊盜告訴，並
    無故意或過失不法侵害上訴人權利（2 年訟累）或名譽，已
    如前述，則上訴人依侵權行之法律關係，請求被上訴人丙○
    ○、周鈺翔及被上訴人周鈺翔之僱用人即被上訴人龍群公司
    連帶負損害賠償，即屬無理由，不應准許。
九、綜上所述，原審因認上訴人之請求為無理由，而判決駁回上
    訴人之訴，並以其訴既經駁回，其假執行之聲請，即失所附
    麗而併予駁回，經核尚無不合。上訴論旨指摘原判決不當，
    求予廢棄改判，非有理由，應予駁回。
十、據上論結，本件上訴為無理由，依民事訴訟法第449 條第1
    項、第78條判決如主文。
中    華    民    國    97    年    5     月    30    日
                            民事第三庭
                                審判長法官  張國彬
                                法      官  鄭月霞
                                法      官  吳登輝
以上正本證明與原本無異。
本件判決不得上訴。
中    華    民    國    97    年    6     月    2     日
                                書  記  官  張明賢
                                                      Ｆ


司法院資訊處製作；財團法人民間司法改革基金會備份。
